【裁判字號】    97,訴,592
【裁判日期】    971231
【裁判案由】    拆屋還地等
【裁判全文】
臺灣新竹地方法院民事判決               97年度訴字第592號
原      告  國防部總政治作戰局
法定代理人  乙○○
訴訟代理人  洪大明律師
被      告  甲○○
上列當事人間請求拆屋還地事件，本院於民國97年12月17日辯論
終結，判決如下：
    主  文
被告應將坐落新竹市○○段二五０九地號土地上，如附圖所示編
號2059-A部分建物面積二九三平方公尺、新竹市○○段二五０九
─三地號土地上，如附圖所示編號2059-3-A部分建物面積四二平
方公尺等地上物拆除，並將前開土地返還原告。
被告應給付原告新臺幣捌拾柒萬伍仟陸佰參拾參元，及自九十七
年九月九日起至拆除占用建物將土地返還原告為止，按年給付原
告原告新臺幣壹拾柒萬伍仟壹佰貳拾肆元。
原告其餘之訴駁回。
訴訟費用由被告負擔百分之四十，餘由原告負擔。
本判決原告勝訴部分於原告以新臺幣玖拾柒萬參仟元為被告供擔
保後，得假執行。
原告其餘假執行之聲請駁回。
    事實及理由
壹、程序方面
    按訴狀送達後，原告不得將原訴變更或追加，但擴張或減縮
    應受判決事項之聲明者，不在此限，民事訴訟法第255 條第
    1 項第3 款定有明文。查本件原告起訴時，原係請求：(一)被
    告應將坐落新竹市○○段2059地號土地上，如附圖所示編號
    A 部分建物面積80平方公尺、新竹市○○段2059-3地號土地
    上如附圖所示編號B 部分建物面積80平方公尺等地上物拆除
    ，並將前開土地返還原告。(二)被告應給付原告新臺幣（下同
    ）680,200 元，及自訴狀繕本送達翌日（即97年9 月9 日）
    起至被告將上開建物拆除並將土地返還予原告之日止，按年
    給付136,040 元；嗣經本院會同兩造及新竹市地政事務所勘
    測被告所有地上物所占用原告所管理之前開2 筆土地之位置
    及面積後，原告乃於訴訟中進行中更正訴之聲明為：「(一)被
    告應將坐落新竹市○○段2059地號土地上，如附圖所示編號
    2059-A部分建物面積293 平方公尺、新竹市○○段2059-3地
    號土地上，如附圖所示編號2059-3-A部分建物面積42平方公
    尺等地上物拆除，並將前開土地返還原告。(二)被告應給付原
    告新臺幣（下同）1,459,370 元，及自訴狀繕本送達翌日（
    即97年9 月9 日）起至被告將上開建物拆除並將土地返還予
    原告之日止，按年給付291,874 元」，應認係擴張、減縮應
    受判決事項之聲明，揆諸前開規定，核無不合，亦應予准許
    。
貳、實體方面：
一、原告主張：
  (一)原坐落新竹市○○段2059、2059-3地號土地係屬中華民國國
    有之土地，並由原告管理，詎被告未經原告同意，竟無權占
    用前開2 筆土地，並於其上搭蓋如附圖編號2059-A所示建物
    （面積293 平方公尺）、編號2059-3-A所示建物（面積42平
    方公尺）等地上物使用，是被告既無占有使用原告所管理前
    開2 筆土地之合法權源，自屬無權占有，則原告即得本於民
    法第767 條物上請求權之法律關係，訴請被告拆除如附圖所
    示編號2059-A、2059-3-A地上物，並將所占有土地返還予原
    告。至被告所辯有繳納房屋稅，然繳交房屋稅係因只要有建
    物存在就需繳納，係屬課稅行政，與是否有所有權無涉，自
    不能視為所有權或有權占用之証明。
  (二)又被告所有如附圖所示編號2059-A、2059-3-A之地上物既無
    權占用原告所管理之系爭2 筆土地，致原告無法對之使用收
    益，則被告自受有相當於租金之利益，並致原告受有相當於
    租金之損害，是原告亦得依民法第179 條之規定，訴請被告
    返還起訴前5 年即自92年9 月1 日起至返還前開占有土地之
    日止，相當於租金之不當得利，又系爭2 筆土地位在新竹市
    ○○路○ 段之繁榮區段應以土地申報地價年息百分之10計收
    租金之標準，計算被告所積欠之5 年相當於租金之不當得利
    ，其計算如下：(1)就被告無權占有原告所管理系爭2059地號
    土地面積為293 平方公尺，而系爭2059地號土地公告地價均
    為每平方公尺新臺幣（下同）8,783 元，是被告應給付原告
    起訴前5 年（即自92年9 月1 日起至97年8 月31日止）相當
    於租金之不當得利共為1,286,710 元（即293 ×8783×10％
    ＝257,342 【小數點以下四捨五入】；257342×5 ＝1,286,
    710） ；(2)就被告無權占有原告所管理系爭2059-3地號土地
    面積為42平方公尺，而系爭2059-3地號土地公告地價均為每
    平方公尺8,222 元，是被告應給付原告起訴前5 年（即自92
    年9 月1 日起至97年8 月31日止）相當於租金之不當得利共
    為新臺幣（下同）172,660 元（即42×8,222 ×10％＝34,5
    32【小數點以下四捨五入】；34,532×5 ＝172,660） ；(3)
    暨自起訴狀繕本送達翌日（即97年9 月9 日）起至返還前開
    占用如附圖所示2059-A、2059-3-A部分土地之日止，按年給
    付原告291,874 元（即293 ×8,783 ×10％＝257,342 ；42
    ×8,222 ×10％＝34,532；257,342 ＋34,532＝297,874）
    等語。
  (三)並聲明：(一)被告應將坐落新竹市○○段2059地號土地上，如
    附圖所示編號2059-A部分建物面積293 平方公尺、新竹市○
    ○段2059-3地號土地上，如附圖所示編號2059-3-A部分建物
    面積42平方公尺等地上物拆除，並將前開土地返還原告。(二)
    被告應給付原告1,459,370 元，及自訴狀繕本送達翌日（即
    97年9 月9 日）起至清償日止，按年給付原告291,874 元。
    (三)原告願供擔保，請准為假執行之宣告。
二、被告則以：
    附圖所示編號2059-A、2059-3-A建物係伊父親所有，在伊父
    親過世後，伊才繼承系爭建物，伊並於85年7 月將戶籍遷入
    該處，並有繳交電費、房屋稅，應有居住在該處之正當權源
    等語置辯，並聲明：原告之訴及其假執行之聲請均駁回。
三、得心證之理由：
  (一)查原告主張新竹市○○段2059、2059-3地號土地係屬中華民
    國國有之土地，並由原告管理系爭土地，而上開2 筆土地所
    建如附圖所示編號2059-A、2059-3-A之地上物（面積分別為
    293 平方公尺、42平方公尺）係被告所有，且確實占用系爭
    土地繼受房屋使用逾5 年之事實，業據原告提出與所述相符
    之地籍圖謄本、土地登記簿謄本等件為證，且為被告所不否
    認，並經本院至現場勘驗明確，復囑託新竹市地政事務所派
    員實施測量，有勘驗筆錄及土地複丈成果圖等件在卷可稽，
    則上開事實堪以認定。被告雖然以前詞置辯，然縱被告有依
    法繳交房屋稅、電費，惟房屋稅之繳交乃房屋所有權人依國
    家稅法所應盡之義務，則被告所辯繳交房屋稅、電費至多僅
    能證明被告有繳納系爭房屋之電費、房屋稅之事實，而戶籍
    設於該處僅表示其居住該處之事實，與被告就系爭土地有否
    正當占有權源，實屬二事，無法證明系爭建物占用系爭土地
    之法律關係，復無從執為有利於被告之認定。
  (二)承上，被告既無法舉證證明其有合法權源占用系爭土地如附
    圖所示編號2059-A、2059-3-A部分。是被告所有、居住使用
    之系爭房屋無合法權源占用系爭土地如附圖所示編號2059-A
    、2059-3-A部分，應可認定。
  (三)按國有土地撥給各地國家機關使用者，名義上雖仍為國有，
    實際上即為使用機關行使所有人之權利，故准由管領機關起
    訴，代國家主張所有權人之權利，最高法院著有51年台上字
    第2680號著有判例足資參照；又所有權人對於無權占有或侵
    奪其所有物者，得請求返還之；對於妨害其所有權者，得請
    求除去之，民法第767 條定有明文。經查，原告既為系爭2
    筆國有土地之管理機關，而被告無權占用前開2 筆土地等情
    ，已如前述，則原告本於民法第767 條所有物返還請求權之
    法律關係訴請被告將占用如附圖所示編號2059-A、2059-3-A
    部分之系爭建物拆除附圖所示編號2059-A、2059-3-A部分土
    地返還原告，核屬於法有據，應予准許。
  (四)次按無法律上原因而受利益，致他人受損害者，應返還其利
    益。雖有法律上原因，而其後已不存在者，亦同，為民法第
    179 條所明定。故其得請求之範圍，應以他方所受之利益為
    度，非以請求人所受損害若干為準，無權占有他人土地，可
    能獲得相當於租金之利益，為社會通常之觀念，亦有最高法
    院61年台上字第1695號判例可參。第按，租金之請求權因5
    年間不行使而消滅，既為民法第126 條所明定，至於終止租
    約後之賠償與其他無租賃契約關係之賠償，名稱雖與租金異
    ，然實質上仍為使用土地之代價，債權人應同樣按時收取，
    不因其契約終止或未成立而謂其時效之計算應有不同。又，
    無法律上之原因而獲得相當於租金之利益，致他人受損害時
    ，如該他人返還利益請求權已逾租金短期消滅時效之期間，
    對於相當於已罹消滅時效之租金之利益，不得依不當得利之
    法則，請求返還，亦有最高法院49年台上字第1730號判例可
    參。經查，被告無權占有原告所管理之系爭2 筆土地之情，
    如前所述，此自屬侵害原告使用收益之權限，則原告主張被
    告因而受有相當於租金之利益，而原告則受有相當於租金之
    損害，並請求被告應給付起訴前5 年（即92年9 月1 日起至
    97年8 月31日止）及自起訴狀繕本送達翌日（即97年9 月9
    日）起至拆除上開建物返還系爭土地時止相當於租金之不當
    得利，揆諸前開說明，自屬可採。
  (五)復按城市地方房屋之租金，以不超過土地及其建築物申報總
    價額年息百分之10為限。此規定於租用基地建築房屋者，準
    用之。所謂土地總價額，係以法定地價為準，而法定地價係
    土地所有人依土地法規定所申報之地價，在平均地權條例施
    行區域，係指土地所有權人於地政機關舉辦規定地價或重新
    規定地價時之公告申報期間內自行申報之地價，如土地所有
    權人未於公告期間申報地價者，以公告地價百分之80為其申
    報地價，此為土地法第97條第1 項、第105 條、第148 條、
    同法施行法第25條及平均地權條例第16條所分別明定。又基
    地租金之數額，除以基地申報地價為基礎外，尚須斟酌基地
    之位置，工商業繁榮之程度，承租人利用基地之經濟價值及
    所受利益等項，並與鄰地租金相比較，以為決定，並非必達
    申報總地價年息百分之10最高額，此並有最高法院68年度台
    上字第3071號判例可資參照。依此足悉，法律上就土地租金
    之範圍已有最高限額之規定，除當事人另有約定外，自應受
    上開法律條文規定限制，以定其租金之最高限額。查系爭20
    59地號土地之申報地價89年7 月為8785.9元、93年1 月及96
    年1 月均為8783元；系爭2059-3地號土地之申報地價89 年7
    月為8214.6元、93年1 月及96年1 月均為8222元等情，有地
    價第2 類謄本在卷可參。被告搭建之地上物係供住家使用之
    平房，且建物係位在新竹市○○路上，屬城市地區。本院審
    酌系爭土地所在位置工商業繁榮程度及被告利用基地之經濟
    價值及可得受之利益等情，認以前開申報地價年息百分之6
    計算相當於租金之不當得利為適當。則被告無權占用原告所
    管理系爭2059地號土地之價值，每年為154,405 元（即293
    ×8783×6 ％＝154,405 ，小數點以下四捨五入）；被告無
    權占用原告所管理系爭2059-3地號土地之價值，每年為20,7
    19元（即42×8222×6 ％＝20,719，小數點以下四捨五入）
    。從而，原告依不當得利之法律關係，訴請被告給付起訴前
    5 年（即自92年9 月1 日起至97年8 月31日止）相當於租金
    之不當得利共為875,633 元（即系爭2059地號土地293 ×8,
    785.9 ×6 ％×4/12＝51,485，293 ×8783×6 ％×56/12
    ＝720,557 ；系爭2059-3地號土地42×8,214.6 ×6 ％×4/
    12＝69 00 ，42×8,222 ×6 ％×56/12 ＝96691 ，51485
    ＋720557＋6900＋96 691＝875633）。原告逾此部分之請求
    ，則為無理由，應予駁回。
  (六)綜上所陳，原告請求被告拆除其所管理之系爭2059、2059-3
    地號土地上如附表所示編號2059-A、2059-3-A部分之建物，
    並將土地返還原告暨如主文第2 項所示之不當得利，為有理
    由，應予准許，逾此部分之請求為無理由，應駁回之。
四、本件就原告勝訴部分，原告陳明願供擔保，聲請宣告假執行
    ，經核並無不合，爰酌定相當之擔保金額併准許之；至原告
    部分，其假執行之聲請，則因訴之駁回而失所依附，不應准
    許，應併予駁回。
五、本件事證已臻明確，兩造其餘主張及舉證，經審酌與判決結
    果尚不生影響，均不另論述，併予敘明。
據上論結，本件原告之訴為一部有理由，一部無理由，應依民事
訴訟法第79條、第390 條第2 項，判決如主文。
中    華    民    國    97    年    12    月    31    日
                  民事第二庭  法  官  朱美璘
以上正本係照原本作成。
如對本判決上訴，須於判決送達後20日內向本院提出上訴狀。
中    華    民    國    97    年    12    月    31    日
                              書記官  陳德榮


司法院資訊處製作；財團法人民間司法改革基金會備份。
